【裁判字號】    97,重訴,414
【裁判日期】    980424
【裁判案由】    塗銷所有權移轉登記等
【裁判全文】
臺灣臺北地方法院民事判決             97年度重訴字第414號
原      告  乙○○
訴訟代理人  鄭穎律師
複代理人    黃雅俞律師
被      告  丙○○
            甲○○
共      同
訴訟代理人  黃永琛律師
            吳玲華律師
上列當事人間請求塗銷所有權移轉登記等事件，本院於民國98年
4月3日言詞辯論終結，判決如下：
    主  文
原告之訴及假執行之聲請均駁回。
訴訟費用由原告負擔。
    事實及理由
一、原告起訴主張：
  （一）原告與被告甲○○均係坐落於臺北市○○區○○段3小
        段684、684-1、684-2、685地號土地（下稱系爭土地）
        之共有人，應有部分各為1000分之1、1000分之58，其
        上同段301建號建物即門牌號碼臺北市○○路○段225號
        5樓房屋（下稱系爭房屋）之所有權人則登記為被告甲
        ○○，系爭房屋之基地所有權分屬原告及被告甲○○共
        有，詎被告甲○○與丙○○並無買賣契約存在，亦無資
        金移轉流程，竟基於通謀虛偽意思表示，以買賣為原因
        移轉登記為被告丙○○所有，被告甲○○、丙○○間買
        賣債權行為及移轉所有權登記物權行為，均違反民法第
        87條第1項規定而為無效，原告自得請求被告丙○○將
        系爭房地之所有權移轉登記塗銷，又縱認被告甲○○、
        丙○○間之買賣契約有效，惟依公寓大廈管理條例第4
        條第2項之規定，系爭房屋移轉所有權時，系爭土地應
        有部分1000分之59亦應隨同移轉，是被告甲○○自行將
        系爭房屋之所有權及系爭土地應有部分1000分之58移轉
        登記予被告丙○○，亦已侵害原告之優先承買權，致原
        告之土地應有部分1000分之1與系爭房屋之所有權分離
        ，無法移轉亦無經濟價值，被告甲○○、丙○○間買賣
        債權行為及移轉所有權登記物權行為，均違反上開規定
        應為無效，另原告雖無系爭房屋之所有權，然被告甲○
        ○所有之系爭房屋既係坐落於原告所有之系爭土地上，
        依民法第425條之1規定應推定有租地建屋關係存在，被
        告甲○○出售系爭房屋時，依土地法第104條第2項規定
        ，原告得行使優先承買權，是被告甲○○違反上開規定
        出售予被告丙○○，被告間買賣債權行為及移轉所有權
        登記物權行為亦為無效，依民法第113條規定，被告丙
        ○○應負回復原狀之義務。
  （二）再者，被告甲○○、丙○○明知原告就系爭房地享有優
        先承購權，竟故意以通謀方式移轉所有權，造成原告就
        系爭土地之應有部分1000分之1與系爭房屋所有權分離
        ，致無法移轉亦無經濟價值，而公寓大廈管理條例除維
        持集合式住宅建物所有權及土地應有部分之一致性外，
        並兼有保護共有人之作用，土地法更設有保護共有人優
        先承買權之明文，被告間之行為顯係違反保護他人之法
        律，且侵害原告之優先承買權，被告甲○○、丙○○應
        依民法第184條第1項前段、第2項及第185條第1項規定
        ，負連帶賠償責任等語。並聲明：(一)被告丙○○應將系
        爭房地之所有權移轉登記予以塗銷。(二)被告甲○○、丙
        ○○應連帶給付原告新臺幣（下同）3000萬元，及自起
        訴狀繕本送達之翌日起至清償日止，按年息5％計算之
        利息。(三)上開第二項聲明，原告願以現金或同面額無記
        名可轉讓定期存單供擔保，請准宣告假執行（見本院卷
        第306頁背面）。
二、被告則以：
  （一）公寓大廈管理條例第4條第2項規定所稱基地所有權之應
        有部分係指專有部分所有權人及該基地應有部分所有權
        人而言，不及於該基地之其他共有人，原告所稱被告甲
        ○○移轉其建物所有權時，基地共有人之應有部分均應
        隨同移轉，係屬誤解法律，又土地法第34條之1執行要
        點第11點第4項規定區分所有建物連同基地應有部分一
        併移轉予同一人者，他共有人無本條優先承買權之適用
        ，是被告甲○○、丙○○並無違反保護他人法律之情形
        ，亦無共同侵權行為存在，原告主張顯無理由，另被告
        甲○○、丙○○間買賣系爭房地係合法之行為，且經地
        政機關審查通過才准予所有權移轉登記，原告以「據悉
        被告間並無買賣契約存在」做為起訴理由顯與經驗法則
        不合。
  （二）原告所有系爭土地應有部分1000分之1登記日期為民國
        87年6月1日，原因發生日期87年5月18日，而被告甲○
        ○係於94年1月14日與遠東商業國際銀行股份有限公司
        （下稱遠東銀行）買受系爭土地應有部分1000分之58
        及其上系爭房屋，原告主張其與被告甲○○共同出資購
        買系爭土地云云，與事實不符，且原告請求塗銷系爭房
        地之所有權權移轉登記，如塗銷後，所有權登記名義人
        為被告甲○○，原告在法律上不因此受有利益，原告之
        訴顯不具備權利保護要件。
  （三）被告甲○○係於94年1月14日向遠東銀行購買系爭房地
        ，並移轉所有權登記，復於94年2月3日以系爭房地設定
        6600萬元之本金最高限額予遠東銀行，向遠東銀行借款
        5500萬元，另於95年6月12日以系爭房地設定6000萬元
        之本金最高限額抵押權予訴外人向可立，向訴外人向可
        立借款5500萬元，被告丙○○於95年7、8月間替被告甲
        ○○清償借款5500萬元，並由訴外人向可立於95年8月
        21日將系爭房地之最高限額抵押權讓與被告丙○○，嗣
        於95年12月間，被告甲○○將系爭房地以1億1000萬元
        之價額出賣予被告丙○○，其價金給付方式為上開被告
        丙○○替被告甲○○清償訴外人向可立之借款5500萬元
        及承受被告甲○○向遠東銀行之借款5500萬元，故系爭
        房地抵押權義務人及債務人由被告甲○○變更為被告丙
        ○○，被告甲○○、丙○○間之買賣契約為真實。
  （四）系爭房屋歷次移轉過程，從未與原告所有之系爭土地應
        有部分1000分之1同屬一人：系爭房屋係於79年10月24
        日，拓興營造有限公司因買賣取得，遠東銀行於91 年5
        月9日因拍賣而自拓興營造有限公司取得，嗣被告甲○
        ○於94年2月5日向遠東銀行買受取得，被告丙○○於95
        年12月19日向被告甲○○買受取得，系爭房屋歷次移轉
        均連同系爭土地應有部分1000分之58一併移轉於同一人
        ；原告就系爭土地4筆地號應有部分1000分之1，其中
        684地號係於81年10月6日，由訴外人胡熙楨分割繼承取
        得，原告於87年6月1日向訴外人胡熙楨買受取得，684-
        1及684-2地號，係於87年11月3日，自684地號逕為分割
        而來，685地號則係於81年10月6日，由訴外人陳心淵分
        割繼承取得，原告於87年6月1日向訴外人陳心淵買受取
        得，系爭房屋歷次移轉過程，從未與原告所有之系爭土
        地應有部分1000分之1同屬一人，自無法定租賃關係存
        在，亦無任何意定「租地建屋契約」或繼受任何「租地
        建屋契約」，是原告自無土地法第104條第1項後段之優
        先承買權，則原告主張依侵權行為請求損害賠償顯無理
        由。
  （五）綜上，被告甲○○係就區分所有建物及其基地應有部分
        合併出賣，原告無土地法第34條之1第4項之優先承買權
        ，原告就系爭土地應有部分1000分之1與系爭房屋間無
        法定租賃關係存在，原告亦無土地法第104條第1項之優
        先承買權，是原告主張被告侵害其優先承買權請求損害
        賠償，及被告間所有權移轉登記違反優先承買權之規定
        而為無效云云，均無理由。再者，非任何人均得主張他
        人間法律關係為無效，必須為契約當事人或為得主張代
        位權之債權人始得為之，查原告既非契約當事人，亦無
        任何債權可代位被告甲○○向被告丙○○主張塗銷所有
        權移轉登記，則原告顯係對與自己毫無利害關係之第三
        人間法律關係為主張，欠缺權利保護必要，自應予駁回
        等語置辯。並聲明：(一)原告之訴及假執行之聲請均駁回
        。(二)如受不利之判決，願供擔保請准宣告免為假執行。
三、兩造不爭執之事項：
  （一）原告為系爭房屋所坐落土地之共有人，應有部分為1000
        分之1，被告甲○○原為系爭土地之共有人，應有部分
        為1000分之58，系爭房屋為區分所有建物。
  （二）被告甲○○於95年12月19日以買賣為原因，將系爭房地
        所有權移轉登記予被告丙○○。
四、本件之爭點為：
  （一）被告甲○○出售系爭房地並移轉登記予被告丙○○，原
        告得否行使優先承買權？
  （二）原告訴請被告丙○○塗銷系爭房地之所有權移轉登記，
        是否有據？
  （三）被告甲○○、丙○○是否侵害原告之優先承買權，而應
        連帶負侵權行為損害賠償責任？
五、得心證之理由：
  （一）被告甲○○出售系爭房地並移轉登記予被告丙○○，原
        告得否行使優先承購權？
      1.按共有人出賣其應有部分時，他共有人得以同一價格共
        同或單獨優先承購，土地法第34條之1固定有明文，惟
        土地法第34條之1第4項之規定，於區分所有建物連同其
        基地應有部分之所有權一併移轉與同一人所有之情形，
        不適用之，且區分所有建物連同其基地應有部分一併移
        轉與同一人者，他共有人無本條項優先購買權之適用，
        此觀諸土地登記規則第98條及土地法第34條之1執行要
        點第11點(四)之說明即明，準此，公寓大廈之各區分所有
        權人就其就區分所有之建物有單獨所有權及基地應有部
        分，如其中一區分所有權人將其區分所有之建物及基地
        應有部分轉讓與同一人所有，其他區分所有人當無優先
        承買權之情形。
      2.原告雖主張系爭房屋坐落之土地原為其與被告甲○○共
        有，應有部分各1000分之1、1000分之58，系爭房屋對
        應之土地應有部分為1000分之59云云，惟查，被告甲○
        ○係於94年1月14日向遠東銀行買受系爭房地（房屋部
        分之權利範圍為全部；土地部分之應有部分為1000分之
        58），而遠東銀行係於91年5月9日以拍賣為原因，自拓
        興營造有限公司（下稱拓興公司）受讓取得系爭房地之
        所有權，系爭房屋歷次移轉均係連同系爭土地應有部分
        1000分之58一併移轉等情，有被告甲○○與遠東銀行間
        就系爭土地移轉所有權登記之相關資料及系爭房地之異
        動索引資料在卷可稽（見本院卷第62至68、167至272頁
        ），足見系爭房屋由拓興公司讓與遠東銀行，及由遠東
        銀行讓與被告甲○○之移轉登記過程，均係連同系爭土
        地應有部分1000分之58一併移轉，原告之應有部分1000
        分之1並無連同移轉之情形，是原告主張系爭房屋所坐
        落之土地應有部分為1000分之59云云，難認有據，揆諸
        前開規定，原告當無土地法第34條之1關於優先承買權
        規定之適用。
      3.次按土地法第104條第1項規定：「地出賣時，地上權人
        、典權人或承租人有依同樣條件優先購買之權；房屋出
        賣時，基地所有權人有依同樣條件優先購買之權」，係
        指房屋與基地分屬不同之人所有，房屋所有人對於土地
        並有地上權、典權或租賃關係存在之情形而言（最高法
        院69年度臺上字第945號判例意旨參照），準此，房屋
        與基地間須有一定之法律關係存在，其基地所有權人始
        得主張優先承買權。原告雖主張依民法第425條之1規定
        ，系爭房屋坐落於原告所有之系爭土地上，應推定有租
        地建屋關係存在云云，惟查：
      (1)依88年4月21日增訂、89年5月5日施行之民法第425條之
        1 第1項規定：「土地及其土地上之房屋同屬一人所有
        ，而僅將土地或僅將房屋所有權讓與他人，或將土地及
        房屋同時或先後讓與相異之人時，土地受讓人或房屋受
        讓人與讓與人間或房屋受讓人與土地受讓人間，推定在
        房屋得使用期限內，有租賃關係。其期限不受第449條
        第1項規定之限制」，在該條文施行之前，最高法院88
        年臺上字第1034號判決亦有相同見解，準此，必須土地
        及其土地上之房屋同屬一人所有，而僅將土地或僅將房
        屋所有權讓與他人，或將土地及房屋同時或先後讓與相
        異之人之情形，始有其適用。
      (2)經查，系爭房屋係於66年10月1日辦理建物所有權第1次
        登記，拓興公司於79年10月24日以買賣為原因受讓取得
        ，嗣遠東公司於91年5月9日以拍賣為原因，自拓興公司
        受讓取得，被告甲○○於94年2月5日以買賣為原因，自
        遠東銀行受讓取得後，於95年12月19日以買賣為原因，
        移轉所有權登記予被告丙○○，系爭房屋歷次移轉登記
        ，均係連同系爭土地應有部分1000分之58一併移轉於同
        一人所有，而原告就系爭土地4筆地號之應有部分1000
        分之1，其中684地號係原告於87年6月1日，向訴外人胡
        熙楨買受取得，684-1、684-2地號係於87年11月3日自
        684地號逕為分割而來，685地號則係原告於87年6月1日
        ，向訴外人陳心淵買受取得等情，有系爭房地之異動索
        引資料在卷可稽（見本院卷第167至272頁），可見系爭
        房屋歷次移轉過程，均係連同系爭土地應有部分1000分
        之58一併移轉，與原告之應有部分1000分之1並未同屬
        一人所有，與民法第425條之1第1項規定之要件不符，
        難認系爭房屋與原告之應有部分1000分之1土地間有租
        地建屋之關係存在，則原告於系爭房屋出賣時，自無從
        主張土地法第104條第1項所規定之優先購買權。
  （二）原告訴請被告丙○○塗銷系爭房地之所有權移轉登記，
        是否有據？
      1.按無效法律行為之當事人，於行為當時，知其無效或可
        得而知者，應負回復原狀或損害賠償之責任，民法第11
        3條定有明文。又契約之效力原則上僅存在於契約當事
        人間，與第三人並無關聯，第三人縱得主張法律行為之
        無效，然就契約之無效得請求契約當事人負回復原狀或
        損害賠償責任者，亦以契約當事人為限，不包括第三人
        在內（最高法院87年度臺上字第2608號判決意旨參照）
        。
      2.原告雖主張被告間為通謀虛偽意思表示，買賣契約無效
        ，依民法第113條規定，被告丙○○應負回復原狀之義
        務云云，惟查，系爭房地買賣契約之當事人為被告甲○
        ○、丙○○，並非原告，此為兩造所不爭執，揆諸前
        揭說明，系爭房地買賣契約縱屬無效，原告亦無從援引
        民法第113條之規定，請求被告丙○○負回復原狀之責
        任，塗銷系爭房地之所有權移轉登記，再者，若塗銷被
        告丙○○之所有權登記，亦回復為被告甲○○所有，而
        非回復為原告之名義，原告既未能證明其對系爭房地有
        優先承買權，已如前述，則縱系爭房地回復為被告甲○
        ○之名義，亦不能達到原告之目的，而欠缺權利保護之
        必要，從而，原告訴請被告丙○○塗銷系爭房地之所有
        權移轉登記，核屬無據，應予駁回，至被告甲○○與丙
        ○○間之買賣契約是否因通謀虛偽意思表示而為無效，
        即無審酌之必要。
  （三）被告甲○○、丙○○是否侵害原告之優先承買權，而應
        連帶負侵權行為損害賠償責任？
      1.按因故意或過失，不法侵害他人之權利者，負損害賠償
        責任；違反保護他人之法律，致生損害於他人者，負賠
        償責任，但能證明其行為無過失者，不在此限，民法第
        184條第1項前段及第2項分別定有明文。準此，侵權行
        為損害賠償之債，以行為人故意或過失不法侵害他人之
        權利，或行為人違反保護他人之法律，致生損害於他人
        為其成立要件，若並無損害發生，或行為與損害之發生
        間並無因果關係者，即難謂有損害賠償請求權之存在。
      2.經查，本件原告並未能證明其對系爭房地有優先承買權
        存在，已如前述，自難認被告丙○○、甲○○有何故意
        或過失不法侵害原告權利，或違反保護他人之法律，致
        生損害於原告之行為，是以，原告依侵權行為法律關係
        ，訴請被告丙○○、甲○○連帶給付原告3000萬元，及
        自起訴狀繕本送達之翌日起至清償日止，按年息5％計
        算之利息，為無理由，應予駁回。
六、綜上所述，系爭房地買賣契約之當事人為被告甲○○、丙○
    ○，並非原告，該買賣契約縱屬無效，原告亦無從援引民法
    第113條之規定，訴請被告丙○○塗銷系爭房地之所有權移
    轉登記，又原告並未能證明其對系爭房地有優先承買權，則
    縱系爭房地回復為被告甲○○之名義，亦不能達到原告之目
    的，而欠缺權利保護之必要，從而，原告依民法第113條規
    定，訴請被告丙○○塗銷系爭房地之所有權移轉登記，及依
    侵權行為法律關係，請求被告丙○○、甲○○連帶賠償3000
    萬元暨法定遲延利息，均為無理由，應予駁回。又原告此部
    分之請求既經駁回，其假執行之聲請即失所附麗，亦應併予
    駁回，附此敘明。
七、本件事證已臻明確，兩造其餘攻擊防禦方法及舉證，核與判
    決結果無影響，茲不再一一論述，併此敘明。
八、據上論結，本件原告之訴為無理由，依民事訴訟法第78條，
    判決如主文。
中    華    民    國    98    年    4     月    24    日
                  民事第二庭    法  官  鍾素鳳
以上正本係照原本作成。
如對本判決上訴，須於判決送達後20日內向本院提出上訴狀。
中    華    民    國    98    年    4     月    24    日
                                書記官  林玗倩


司法院資訊處製作；財團法人民間司法改革基金會備份。
